【裁判字號】    92,訴,1095
【裁判日期】    920626
【裁判案由】    損害賠償
【裁判全文】
臺灣高雄地方法院民事判決  九十二年度訴字第一○九五號
    原      告    丙○○
                  丁○○○
    共      同
    訴訟代理人    蘇新竹律師
    共      同
    複  代理人    張清富律師
                  呂郁斌律師
    被      告    旗豐交通有限公司
                            設.
    兼法定代理人  乙○○    住.
    共      同
    訴訟代理人    甲○○    住.
右當事人間請求損害賠償事件，由刑事庭移送前來，本院判決如左：
    主      文
原告之訴及假執行之聲請均駁回。
訴訟費用由原告負擔。
    事      實      及      理      由
一、原告主張被告乙○○考領有職業大貨車之駕駛執照，為被告旗豐交通有限公司（
    下稱旗豐公司）之負責人兼任大貨車司機，平日以駕駛大貨車載運貨物為業，於
    八十九年四月八日下午駕駛車牌號碼二Ｋ─四八○號營業大貨車，沿高雄縣岡山
    鎮○○路東往西方向行駛，於同日十八時許途經高雄縣岡山鎮○○路前洲高幹五
    十九號電桿附近時，明知該路段時速不得逾四十公里，及汽車在雙向四車道行駛
    時，大型汽車除超越同一車道之前車或準備左轉彎外，均不得在內側車道行駛，
    且當時又無不能注意之情形，乃貿然以時速超越五十公里之速度行進，且違規行
    駛在高雄縣岡山鎮○○路之內側車道，致與駛入對向車道由訴外人蔡慶霖駕駛之
    車牌號碼Ｄ八─八三三二號自用小客車發生擦撞，蔡慶霖當場因顱骨挫裂引發之
    腦挫傷死亡。原告丙○○、丁○○○為蔡慶霖之父母，蔡慶霖遭被告乙○○不法
    侵害致死，原告爰依民法第一百八十四條、第一百八十八條、第一百九十二條及
    第一百九十四條之規定，請求被告乙○○及其僱用人被告旗豐公司連帶賠償原告
    丙○○因而支出之殯葬費、損失之扶養利益及所受精神上之損害共計二百四十四
    萬九千七百十六元，連帶賠償原告丁○○○因而損失之扶養利益及所受精神上之
    損害共計二百十四萬六千九百八十元。從而聲明：（一）被告應連帶給付原告丙○○二百四十四萬九千七百十六元，連帶給付原告丁○○○二百十四萬六千九百
    八十元，及均自起訴狀繕本送達被告翌日起至清償日止，按週年利率百分之五計
    算之利息。（二）願供擔保請准宣告假執行。
二、被告則以本件車禍之發生，係肇因於蔡慶霖超速及因超車不慎侵入被告乙○○行
    駛車道所致，被告乙○○並無過失等語置辯。並聲明：（一）駁回原告之訴。（
    二）如受不利判決，願供擔保請准免為假執行。
三、經查，原告主張被告乙○○考領有職業大貨車之駕駛執照，為被告旗豐公司之負
    責人兼任大貨車司機，而於前揭時、地與原告之子蔡慶霖發生車禍，致蔡慶霖當
    場因腦挫傷死亡，原告丙○○因而支出殯葬費六十七萬九千四百二十元之事實，
    為被告所不爭，並有戶籍謄本、臺灣高雄地方法院檢察署（下稱高雄地檢署）相
    驗屍體證明書、驗斷書、殯葬費用估價單及開支單各一紙附卷可稽，堪信為真正
    。至原告主張本件車禍係因被告乙○○超速及違規行駛內側車道所引起等語，則
    為被告所否認，並以前開各詞置辯。經查：
（一）被告乙○○於八十九年四月八日下午，駕駛車牌號碼二Ｋ─四八○號營業大貨
      車，沿高雄縣岡山鎮○○路東往西方向行駛，於同日十八時許途經高雄縣岡山
      鎮○○路前洲高幹五十九號電桿附近時，行駛在高雄縣岡山鎮○○路之內側車
      道，適蔡慶霖原駕駛自用小客車行駛於對向（即西往東方向）車道，因超越其
      前方由訴外人黃明長所駕駛之自用小貨車，而侵入被告乙○○所行駛之東往西
      方向車道，被告乙○○見狀煞閃不及，致其所駕駛之營業大貨車與蔡慶霖所駕
      駛之自用小客車發生撞擊之事實，業據被告乙○○於刑事案件（即被告乙○○
      涉犯本件業務過失致死案件）警訊、偵查及審理中自承，核與證人即目睹車禍
      發生經過之黃明長及處理員警李超鈞於刑事案件偵審中證述之情節相符，並有
      道路交通事故調查報告表一份、現場照片十八張在卷可憑（見高雄地檢署八十
      九年度相字第五八三號偵查卷宗第十三頁至第十七頁、本院九十年度交訴字第
      一三八號刑事卷宗第三十九頁至第四十一頁），上開事實堪予認定。
（二）再查高雄縣岡山鎮○○路前洲高幹五十九號電桿處路段大型車之速限為時速四
      十公里，業據證人李超鈞於刑事案件審理中證述明確，核與前開交通事故調查
      報告表載述之速限相符，足證車禍當時上開路段大型車速限為四十公里。又被
      告乙○○於刑事案件警訊時自承事發當時行車速度時速五十公里等語（見臺灣
      省高雄縣警察局岡山分局刑事偵查卷宗（下稱警卷）八十九年四月八日警訊筆
      錄），復於偵查中陳稱事發當時，其行進之車速為五十至六十公里等語（見高
      雄地檢署八十九年度相字第五八三號卷宗第二十四頁），是被告乙○○於車禍
      當時係超速行駛無疑。
（三）按汽車行車速度，依標誌或標線之規定；汽車在雙向四車道行駛時，大型車除
      超越同一車道之前車或準備左轉彎外，均不得在內側車道行駛，道路交通安全
      規則第九十三條第一項、第九十八條第一項第一款分別定有明文。被告乙○○
      既考領有適當之駕駛執照，理當對上開安全規範知之甚稔。且當時天氣晴朗、
      日間自然光線視距良好、柏油路面乾燥、無障礙或其他缺陷，此有前開交通事
      故調查報告表在卷足參，而依被告乙○○之智識、能力等情狀，又無不能注意
      之情形，乃竟未注意遵守大型車之速限不得超過四十公里之速度而超速行進，
      且違規行駛在內側車道，其駕駛車輛確有過失之情甚明。
（四）又本件雖係蔡慶霖駕駛自用小客車超速行駛及侵入被告乙○○所駕駛之車道為
      車禍發生之主要原因，業據財團法人成大研究發展基金會（下稱成大基金會）
      鑑定屬實，有該鑑定意見書附卷可稽（見本院九十年度交訴字第一三八號刑事
      卷宗第一○三頁）。惟按汽車駕駛人對於防止危險發生之相關交通法令之規定
      ，業已遵守，並盡相當之注意義務，以防止危險發生，始可信賴他人亦能遵守
      交通規則並盡同等注意義務，若因此而發生交通事故，始可以信賴原則為由，
      免除過失責任（最高法院八十四年度台上字第五三六○號判例參照）。本件車
      禍事故被告乙○○既有上開違反行車安全規則之事實，自難僅因蔡慶霖有駕駛
      車輛未遵守速限及車道限制等歸責因素而主張免責。至於臺灣省高屏澎區車輛
      行車事故鑑定委員會鑑定意見書及臺灣省車輛行車事故覆議鑑定委員會鑑定結
      果，雖均認被告乙○○無肇事因素，惟被告乙○○既因違規行駛內側車道，且
      未遵守速限規定，致無法避免本件車禍事故之發生，被告乙○○自應負過失責
      任，此觀諸成大基金會鑑定意見亦同此認定。是前開行車事故鑑定委員會鑑定
      意見及覆議結果，漏未斟酌被告乙○○駕駛車輛之過失情形及防免義務之可能
      性，遽予推論被告乙○○駕駛營業大貨車並無肇事因素一節，為本院所不採，
      尚難援為被告乙○○有利之認定。至於成大基金會另於鑑定意見書可能性一一
      分析中載明，本件車禍事故之發生，肇因被告乙○○逆向超車，導致蔡慶霖跨
      過道路中心雙黃線向左迴避之可能性介於百分之零至百分之十之間一節（見本
      院九十年度交訴字第一三八號刑事卷宗第一○四頁至第一○六頁），核與證人
      黃明長證述蔡慶霖因超越其駕駛之自用小貨車，而侵入被告乙○○所駕駛之車
      道，致被告乙○○所駕駛之營業大貨車與蔡慶霖所駕駛之自用小客車發生撞擊
      等情，顯相齟齬，而為本院所不採，附此敘明。
（五）末查，蔡慶霖因本件車禍致顱骨挫裂腦挫傷死亡，已如前述，則被告乙○○疏
      未注意前開行車規範與蔡慶霖之死亡結果間，顯具相當因果關係，被告乙○○
      辯稱蔡慶霖之死亡與其超速行駛及違規行駛內側車道間無因果關係，被告乙○○並無過失云云，不足採信。
四、按因故意或過失，不法侵害他人之權利者，負損害賠償責任。不法侵害他人致死
    者，對於支出醫療及增加生活上需要之費用或殯葬費之人，亦應負損害賠償責任
    。被害人對於第三人負有法定扶養義務者，加害人對於該第三人亦應負損害賠償
    責任。又不法侵害他人致死者，被害人之父、母、子、女及配偶，雖非財產上之
    損害，亦得請求賠償相當之金額。民法第一百八十四條第一項前段、第一百九十
    二條第一項、第二項及同法第一百九十四條分別定有明文。今被告乙○○因過失
    駕駛行為致蔡慶霖死亡，已如前述，原告丙○○、丁○○○分別為蔡慶霖之父母
    ，自得依據侵權行為之法律關係請求被告乙○○負損害賠償責任，茲就原告二人
    所受損害數額分述如下：
（一）原告丙○○部分：
  （１）殯葬費部分：原告丙○○主張其因蔡慶霖車禍死亡，支出殯葬費用六十七萬
        九千四百二十元之事實，為被告所不爭，並據原告丙○○提出估價單及開支
        單各一紙為證，堪信為真實，則原告丙○○所得請求之殯葬費共計六十七萬
        九千四百二十元。
  （２）扶養費部分：原告丙○○主張其為二十九年十二月二十五日出生，於蔡慶霖
        死亡時為五十九歲，按八十九年度綜合所得稅扶養親屬寬減額每年七萬四千
        元計算，再依霍夫曼法扣除中間利息，原告丙○○計受有七十七萬零二百九
        十六元之損害等語。本院審酌原告丙○○於蔡慶霖死亡時為五十九歲，已經
        退休，且八十九年度原告丙○○並無收入，由其子蔡慶日扶養，有原告丙○○戶籍謄本、八十九年度綜合所得稅結算申報書在卷可稽等情，應認原告丙○○應有受扶養之權利，又依八十九年臺灣省簡易生命表男性平均餘命，原
        告丙○○尚有餘命十八點五二年可受扶養。而原告丙○○除蔡慶霖（六十二
        年十一月十九日生）外，尚有長子蔡慶男（五十八年八月一日生）、次子蔡
        慶日（六十年七月三十日生）二名子女，該二人均已成年，有扶養能力，故
        原告丙○○可供扶養之人數共有三人（此有戶籍資料附卷可參），原告丙○○復未能舉證證明該三名扶養義務人之經濟能力有所差異，是爰參酌民法第
        一千一百一十五條第三項規定之意旨，以蔡慶霖應負擔三分之一之扶養義務
        為適當。又原告丙○○主張以八十九年度綜合所得稅扶養親屬寬減額每年七
        萬四千元計算扶養費用數額，此為被告所不爭執，並依霍夫曼法扣除中間利
        息（第一年不扣除中間利息）後，原告丙○○所損失之扶養利益為三十二萬
        九千三百十五元，其計算式如附表一所示。
  （３）慰撫金部分：原告丙○○主張因其子蔡慶霖車禍死亡，造成極大痛苦，爰請
        求一百萬元之慰撫金等語。本院審酌原告丙○○為蔡慶霖之父親，因此次事
        故遭逢巨變，受有極大之痛苦，且被告乙○○於事故發生後迄今長達二年餘
        ，尚未與原告丙○○達成和解，致原告丙○○遭逢之精神及物質損害無從獲
        得賠償，其不願負責之態度更加深原告丙○○之痛苦；並參酌原告丙○○並
        不識字，本以捕魚為業，現已退休，名下有房屋一棟及土地二筆，而被告乙○○名下有車輛一輛，此有財政部臺灣省南區國稅局財產歸屬資料清單二紙
        及土地所有權狀一紙附卷可稽等情，乃認原告丙○○受有一百萬元之精神上
        損害為適當。
  （４）綜上，原告丙○○所支出之殯葬費、損失之扶養利益及所受精神上之損害數
        額共計二百萬八千七百三十五元（計算式為：679420＋329315＋0000000 ＝
        0000000）。
（二）原告丁○○○部分：
  （１）扶養費部分：原告丁○○○主張其為三十八年四月十日出生，於蔡慶霖死亡
        時為五十一歲，按八十九年度綜合所得稅扶養親屬寬減額每年七萬四千元計
        算，依霍夫曼法扣除中間利息，原告丁○○○計受有一百十四萬六千九百八
        十元之損害等語。本院審酌原告丁○○○於蔡慶霖死亡時為五十歲，職業為
        家管，且八十九年度原告丁○○○並無收入，由其子蔡慶日扶養，有原告丁○○○戶籍謄本、八十九年度綜合所得稅結算申報書在卷可稽等情，應認原
        告丁○○○應有受扶養之權利，又依八十九年臺灣省簡易生命表女性平均餘
        命，原告丁○○○尚有餘命三十點三年可受扶養。而原告丁○○○除蔡慶霖
        （六十二年十一月十九日生）外，尚有長子蔡慶男（五十八年八月一日生）
        、次子蔡慶日（六十年七月三十日生）二名子女，該二人均已成年，有扶養
        能力，故原告丁○○○可供扶養之人數共有三人（此有戶籍資料附卷可參）
        ，原告丁○○○復未能舉證證明該三名扶養義務人之經濟能力有所差異，是
        爰參酌民法第一千一百一十五條第三項規定之意旨，以蔡慶霖應負擔三分之
        一之扶養義務為適當。又原告丁○○○主張以八十九年度綜合所得稅扶養親
        屬寬減額每年七萬四千元計算扶養費用數額，此為被告所不爭執，並依霍夫
        曼法扣除中間利息（第一年不扣除中間利息）後，原告丁○○○所損失之扶
        養利益為四十六萬二千四百八十三元，其計算式如附表二所示。
  （２）慰撫金部分：原告丁○○○主張因其子蔡慶霖車禍死亡，造成極大痛苦，爰
        請求一百萬元之慰撫金等語。本院審酌原告丁○○○為蔡慶霖之母親，因本
        件車禍事故遭逢巨變，精神上自受有極大之痛苦，且被告乙○○於事故發生
        後迄今長達二年餘，尚未與原告丁○○○達成和解，致原告丁○○○遭逢之
        精神及物質損害無從獲得彌補，其不願負責之態度更足加深原告丁○○○之
        痛苦；並參酌原告丁○○○並不識字，目前擔任家管，名下並無財產，而被
        告乙○○名下有車輛一輛，此有財政部臺灣省南區國稅局財產歸屬資料清單
        二紙在卷足參等情，乃認原告丁○○○受有一百萬元之精神上損害為適當。
  （３）綜上，原告丁○○○所損失之扶養利益及所受精神上之損害數額共計一百四
        十六萬二千四百八十三元（計算式為：0000000＋462483＝0000000）。
五、按損害之發生或擴大，被害人與有過失者，法院得減輕賠償金額或免除之，民法
    第二百十七條第一項著有明文。而非財產上之損害，被害人對於損害之發生或擴
    大，與有過失者，因民法第二百十七條之條文，既未將之除外，自應一體適用。
    又按汽車行車速度，依標誌或標線之規定，且汽車駕駛人應按遵行之方向行駛，
    不得駛入來車道；道路交通安全規則第九十三條第一項、道路交通管理處罰條例
    第四十五條第一款、第三款亦有明文。查本件車禍之發生，除被告乙○○有超速
    及違規行駛內側車道之過失外，被害人蔡慶霖亦有行車超速及侵入被告乙○○所
    駕駛之車道之過失，已如前述，是蔡慶霖對本件損害之發生與有過失。而原告二
    人為蔡慶霖之繼承人，當亦應承繼蔡慶霖之過失，故本件仍有過失相抵原則之適
    用。本院審酌被告乙○○有超速及違規行駛內側車道之過失，而蔡慶霖有行車超
    速及侵入被告乙○○所駕駛之車道之過失，及本件損害情形等情，認蔡慶霖應負
    擔之過失責任為百分之八十五，原告自應承擔蔡慶霖之過失責任，故依前揭法條
    意旨，爰減輕被告乙○○賠償金額百分之八十五。準此，被告乙○○應賠償原告
    丙○○之金額減為三十萬一千三百十元（計算式為：0000000×（1－85﹪）＝
    301310，元以下四捨五入），應賠償原告丁○○○之金額減為二十一萬九千三百
    七十二元（計算式為：0000000×（1－85﹪）＝219372，元以下四捨五入）。
六、再按保險人依本法規定給付之保險金，視為加害人或被保險人損害賠償金額之一
    部分，加害人或被保險人受賠償請求時，得扣除之。強制汽車責任保險法第三十
    條定有明文。經查，原告自承已領取汽車強制責任險保險金一百四十萬元（見本
    院九十二年六月十二日言詞辯論筆錄），而原告二人均為蔡慶霖之法定繼承人，
    應繼分各為二分之一，即原告二人已分別領取上開保險金七十萬元，依據前揭法
    條規定，該筆保險金應自原告所得請求之損害賠償金額內扣除；準此，各扣除保
    險金七十萬元後，原告丙○○、丁○○○本得向被告乙○○請求之損害賠償金額
    已全數扣抵完畢，不得再向被告乙○○請求損害賠償。
七、綜上所述，本件車禍之發生，被告乙○○有超速及違規行駛內側車道之過失，而
    蔡慶霖有行車超速及侵入被告乙○○所駕駛之車道之過失，是經過失相抵及扣除
    強制責任險保險金後，原告丙○○、丁○○○本得向被告乙○○請求之損害賠償
    金額已全數扣抵完畢，不得再向被告乙○○請求損害賠償；又既然原告已不得再
    向被告乙○○請求損害賠償，自無從另依民法第一百八十八條之規定請求被告旗
    豐公司與被告乙○○負連帶賠償責任。從而，原告依侵權行為損害賠償之法律關
    係請求被告連帶給付原告丙○○二百四十四萬九千七百十六元，連帶給付原告丁○○○二百十四萬六千九百八十元，及均自起訴狀繕本送達被告翌日起至清償日
    止，按週年利率百分之五計算之利息，為無理由，應予駁回。
八、原告受敗訴判決，其假執行之聲請即失所依據，應併予駁回。
九、本件事證已臻明確，兩造其餘攻擊防禦方法及舉證，核於判決結果不生影響，爰
    不一一論斷，附此敘明。
據上論結，本件原告之訴為無理由，依民事訴訟法第七十八條、第八十五條第一項前
段，判決如主文。
中      華      民      國    九十二    年      六      月    二十六    日
                              臺灣高雄地方法院民事第二庭
~B審判長法官  楊富強
~B法      官  楊國祥
~B法      官  楊筑婷
右為正本係照原本作成。
如不服本判決，應於送達後廿日內，向本院提出上訴狀並表明上訴理由，如於本判決
宣示後送達前提起上訴者，應於判決送達後十日內補提上訴理由書（須附繕本）。
中      華      民      國    九十二    年      六      月    二十六    日
~B法院書記官  胡淑芳
~FO
~T32
附表一：原告丙○○部分
其計算式為：
[74000 × 13.0000000 （此為應受扶養十八年之霍夫曼係數）＋ 74000 × 0.52 ×
（13.0000000 － 00.0000000）] ÷ 3 （受扶養人數）＝ 329315 （小數點以下四捨
五入）
附表二：原告丁○○○部分
其計算式為：
[74000 × 18.0000000 （此為應受扶養三十年之霍夫曼係數）＋ 74000 × 0.3 ×（
19.0000000 － 00.0000000）] ÷ 3 （受扶養人數）＝ 462483 （小數點以下四捨五
入）


司法院資訊處製作；財團法人民間司法改革基金會備份。
